【裁判字號】    91,訴,2925
【裁判日期】    920904
【裁判案由】    勞保
【裁判全文】
臺北高等行政法院判決                            九十一年度訴字第二九二五號
                              .
    原      告  乙○○
                丙○○
    兼  法  定
    代  理  人  甲○○
    被      告  勞工保險局
    代  表  人  廖碧英總經理.
    訴訟代理人  丁○○
                戊○○
右當事人間因勞保事件，原告不服行政院勞工委員會中華民國九十一年六月十八日勞
訴字第０００四六八七號訴願決定，提起行政訴訟。本院判決如左：
    主      文
原告之訴駁回。
訴訟費用由原告負擔。
    事      實
一、事實概要：原告甲○○之配偶（原告乙○○、丙○○之母）即安順電子股份有限
    公司被保險人陳麗美因罹患右側乳癌合併骨轉移及左側大腿骨骨折，於九十年七
    月二十七日檢據申請普通疾病殘廢給付，經被告審查結果，以其左側大腿骨骨折
    部分殘廢程度符合殘廢給付標準表第一四三項第十一等級，乃於九十年九月二十
    八日依該等級發給一六０日普通傷病殘廢給付；乳癌併骨轉移部分，因陳麗美於
    九十年七月十六日尚接受放射線及賀爾蒙治療中，不符殘廢給付申請規定，乃予
    以否准。原告不服，申請審議結果，遭審議駁回之審定，原告猶不服，提起訴願
    ，亦遭決定駁回，遂向本院提起行政訴訟。
二、兩造聲明：
  (一)原告聲明：（依起訴狀所載）
    撤銷原處分及訴願決定。
  (二)被告聲明：1.原告之訴駁回。
              2.訴訟費用由原告負擔。
三、兩造爭點：本件被保險人陳麗美右側乳癌合併骨轉移部分是否符合勞工保險條例
              所定治療終止之要件，而得申領普通疾病殘廢給付？
  (一)原告主張之理由：（原告未於言詞辯論期日到場，據其所提訴狀陳述如左）
    按原告配偶陳麗美所患已轉移至骨頭，所接受之化療及局部放射治療，只是維持
    生命之需要，已符合治療終止之要件，被告所為處分顯有違誤。
  (二)被告答辯之理由：
    1.按「被保險人因普通傷害或罹患普通疾病，經治療終止後，如身體遺存障害，
      適合殘廢給付標準表規定之項目，並經保險人自設或特約醫院診斷為永久殘廢
      者，得按其平均月投保薪資，依同表規定之殘廢等級及給付標準，一次請領殘
      廢補助費，殘廢給付標準表如附表二。被保險人領取普通傷病給付期滿，或其
      所患普通傷病經治療一年以上尚未痊癒，如身體遺存障害，適合殘廢給付標準
      表規定之項目，並經保險人自設或特約醫院診斷為永不能復原者，得比照前項
      規定辦理。」，勞工保險條例第五十三條定有明文。又勞工保險殘廢給付標準
      表「下肢」系列第一四三障害項目規定「一下肢三大關節中，有一大關節遺存
      顯著運動障害者。」為第十一等級殘廢，給付標準一六０日。另「有關在保險
      有效期間，發生傷病事故之被保險人，非因病癒而經保險人自設或特約醫院同
      意出院後，在保險效力停止之日起一年內，因同一傷病及其引起之疾病致殘廢
      或死亡者，得依勞工保險條例第二十條第二項後段規定，請領殘廢或死亡給付
      。」，為行政院勞工委員會八十五年十二月九日台八十五勞保二字第一四四九
      ０八號函釋在案。查本件安順電子股份有限公司被保險人陳麗美（即原告之母
      、妻）於八十九年八月三十一日由該公司申報退保，嗣後其因罹患右側乳癌合
      併骨轉移及左側大腿骨骨折，於九十年七月二十七日申請普通疾病殘廢給付，
      並檢送財團法人私立高雄醫學大學附設中和紀念醫院分別於九十年七月十四日
      及同年月十六日出具九十年七月十三日治療終止及同日審定成殘之勞工保險殘
      廢診斷書為證，該診斷書略載：病人因右側乳癌合併骨轉移於九十年一月二十
      三日開始第一次化學治療，九十年二月九日開始第二次化學治療，另於九十年
      六月十四日開始第二次放射線治療；左股骨病理性骨折，經施以左肢骨骨折開
      放復位與內固定後改以門診治療。案經被告將前開診斷書送請專科醫師審查，
      審查意見：九十年七月十六日時病患尚接受放射線及賀爾蒙治療中，不符殘障
      申請規定。被告乃以其左側大腿骨骨折部分殘廢程度符合殘廢給付標準表第一
      四三項第十一等級，乃於九十年九月二十八日核定依該等級發給一六０日普通
      傷病殘廢給付；乳癌併骨轉移部分，九十年七月十六日時尚接受放射線及賀爾
      蒙治療中，不符殘廢給付申請規定，依法並無不合。陳麗美不服申請審議，經
      勞工保險監理委員會審定駁回，陳麗美再提訴願亦經駁回在案。
    2.次按原告訴稱陳麗美已治療終止，無法期待有效之治療效果，僅係維持生命之
      必要，為何不予給付云云，惟查本件被告於審核時，除依其所送診斷書送請被
      告專科醫師審查，意見如前述。陳麗美不服原核定，向勞工保險監理委員會申
      請審議，亦據勞工保險監理委員會專科醫師審查意見略以：病人為乳癌併骨轉
      移造成病理性骨折，其骨折部分造成肢體活動受限，勞工保險局依第一四三項
      第十一等級應無疑義，但其乳癌部分仍在接受化療、賀爾蒙治療及局部放射治
      療，可見病情仍末固定，仍在進行及治療中，此部分勞工保險局不予核付為合
      理。綜上，陳麗美因罹患右側乳癌合併骨轉移及左側大腿骨骨折，其骨折部分
      造成肢體活動受限，殘廢程度符合殘廢給付標準表第一四三項第十一等級應無
      異議，其乳癌轉移部分仍在進行化療及放射線治療中，顯見病情仍未固定，治
      療尚未終止，則不符前揭條例第五十三條之請領規定。
    3.又按請領勞工保險普通事故殘廢給付須符合勞工保險條例第五十三條規定之要
      件，經歸納可分為下列四項要件：
      事故原因要件：即遭遇普通傷害或罹患普通疾病（如車禍、癌症．．．）。
      傷病治療之療程與治療效果要件：即該條第一項所謂之「治療終止」要件與
        第二項之「治療一年以上尚未痊癒」或「領取普通傷病給付期滿」等要件，
        前述要件均須以接受治療為前提。而所謂「治療」，依一般社會通念，如以
        治療形態區分，可略分為住院治療及門診治療（含追蹤治療）；如以治療方
        法區分，癌症治療可以分為手術治療、放射線治療、化學治療、荷爾蒙治療
        與免疫治療。至於「治療效果」方面，依一般社會通念，大體可區分為1.痊
        癒－即病患之傷病因治療後，已完全恢復如一般常人之狀態。2.好轉－即病
        患之傷病經治療後逐漸恢復，但尚未達痊癒之狀態，通常在此狀態下因病情
        尚可能發生變化，因此須持續接受追蹤治療之狀態。3.控制（或緩解）－即
        病患之傷病經治療後雖未痊癒，但病情獲得有效控制或緩解，惟無法期待其
        是否好轉或惡化可能之狀態。4.惡化－即病患之傷病經治療後，病情未見好
        轉亦未獲得有效控制且逐漸或快速轉壞之狀態或病情雖曾獲得有效控制而因
        其他因素（如癌細胞轉移或其他病變）致逐漸或快速轉壞之狀態。準此，前
        述「治療終止」、「治療一年以上」及「領取普通傷病給付期滿」等要件，
        應包括「治療之療程」要件（含手術、放射線、化學治療等主要療程及追蹤
        或復健之療程）與「治療療程結束後之效果」要件（即前述痊癒、好轉、控
        制（或緩解）及惡化等狀態）。故勞工保險條例施行細則第七十七條規定：
        「本條例第五十三條第一項及第五十四條第一項所稱治療終止，指被保險人
        罹患之傷病，經治療後，症狀固定，再行治療仍不能期待其治療效果之狀態
        。」，其定義所指之狀態，應屬前述「治療療程結束後之效果」要件中之「
        控制（或緩解）」者而言；蓋「痊癒」者，已無再行治療之必要，更無所謂
        能不能期待治療效果之問題，當然其身體亦不可能遺存障害，易言之，即無
        「症狀」存在，自不得申請殘廢給付。「好轉」者，因尚須再行治療，且其
        治療效果亦是可期待痊癒者，故亦不符合上開勞工保險條例施行細則所規定
        之定義，當然自應認為尚未治療終止，自不得請領殘廢給付。至於「惡化」
        者，因病患之傷病經治療後，病情未見好轉亦未獲得有效控制且逐漸或快速
        轉壞之狀態或病情雖曾獲得有效控制而因其他因素（如癌細胞轉移或其他病
        變）致逐漸或快速轉壞之狀態，通常對於處於該狀態之病患，其病情症狀變
        動劇烈無法穩定，根本不符合上開規定中之「症狀固定」之定義，自不得請
        領殘廢給付。所以，病情之「痊癒」、「好轉」或「惡化」均不屬於所謂「
        症狀固定」之定義範圍。而且也只有「病情」才有「痊癒」、「好轉」、「
        控制（或緩解）及「惡化」之可能，至於「殘廢」之「成殘」事實，乃病情
        獲得「控制（或緩解）」之確定狀態，僅有殘廢程度「加重」或「減輕」之
        問題，並非所謂「好轉」之問題，此觀乎勞工保險條例第五十五條第八款及
        第九款規定之用語自明。至於「治療一年以上尚未痊癒」者，乃係因部分傷
        病之一次治療療程，須分階段進行，其時間往往需長達一年以上（如癌症病
        患，除手術治療，有些尚需經放射線、化學治療及藥物控制等多階段治療）
        ，在此漫長之治療過程中，如因而導致身體某些部位之器官機能之減退或喪
        失時，倘在該次整個治療療程結束，並經追蹤觀察一定期間後，在醫學上可
        經醫師診斷屬於遺存障害（即殘廢）者，始符合該項要件。因此，所謂「一
        年以上」，並非僅指傷病「治療滿一年尚未痊癒」者而已。另「領取普通傷
        病給付期滿」之要件，係源自於勞工保險條例第三十八條之規定而來，併予
        指明。
      事故之結果要件：係指符合前述傷病治療之療程與治療效果要件之被保險人
        ，其身體遺存障害，適合殘廢給付標準表規定之項目者而言。依勞工保險殘
        廢給付標準表及行政院勞工委員會增列勞工保險給付項目規定，共分精神神
        經、眼、耳、鼻、口、胸腹部臟器（含外生殖器）、軀幹、頭臉頸、上肢、
        下肢及皮膚等十一大障害系列，計一百七十一項。其中依障害類型可區分為
        器質性障害（如眼球摘除、眼瞼缺損、耳廓缺損、牙齒缺損、喪失脾臟或一
        側腎臟、胰臟切除、乳房切除、兩側卵巢或子宮切除、喪失兩側睪丸、頭、
        臉或頸部遺存顯著醜形、上肢『含肘、腕關節以上與手指』殘缺、下肢『含
        膝、跗蹠、足關節以上與腳指』殘缺等。）及機能性障害（如中樞神經、胸
        腹部臟器之機能障害．．．。）。其中「器質性障害」部分，通常於肢體切
        除或臟器摘除之手術傷口癒合後，醫師即可診斷其身體是否有遺存障害及認
        定其殘廢程度。至於「機能性障害」部分，除眼、耳、鼻、口、骨骼、頭臉
        頸、上肢、下肢及皮膚等部份，於治療療程完成，病情獲得穩定控制後，可
        以透過儀器或其他檢查，醫師即可診斷其身體是否有遺存障害及認定其殘廢
        程度。但有些漸進性疾病（如癌症）所導致之機能性障害，除須經手術治療
        （如癌症患者癌細胞患部或周圍淋巴切除手術．．．。），尚須其他漫長之
        其他治療（如做癌細胞切除術者，有些尚須經放射治療或化學治療及追蹤治
        療。），以求患者之病情能獲得有效控制，當患者病情獲得有效控制後，醫
        師方可能由病患當時身體器官之機能狀況，進行診斷病患身體是否有遺存障
        害。換言之，前述情形之病患，當病患剛做完手術治療二、三個月，有的尚
        在做追蹤治療；有的尚在做化學治療或放射治療及追蹤治療；有的尚在做復
        健治療及追蹤治療，甚至有些病患因為體質關係，體力無法承受進行後階段
        之治療而尚未進行者，此時因病患之治療療程尚未完全結束，病情未獲得有
        效控制，其身體器官之機能不如以往或身體出現不舒服症狀等，都只是暫時
        性之必然現象，並非整個療程（含追蹤治療）結束後之最終狀態，由於病患
        之病情尚會有所變化，因此，不應以此時病患之身體狀態，進行診斷其是否
        有遺存障害，如醫師因為病患、家屬之請求或不瞭解勞工保險殘廢給付相關
        法令規定，進行診斷病患之身體是否遺存障害者，往往會造成殘廢程度之誤
        判，更經常導致日後因殘廢程度加重或減輕所衍生之爭議不斷。所以，病患
        之身體是否有遺存障害，須以病患做完整個療程（含追蹤治療）結束後之最
        終狀態，為醫師認定診斷之基準時點。
      醫師診斷之認定（審定成殘）為永久殘廢或永不能復原之狀態要件：即醫師
        依據病患做完整個療程（含追蹤治療）結束後之最終狀態，進行診斷病患之
        身體是否有遺存障害，如確有遺存障害者，則再認定其身體所遺存之障害是
        否屬於永久殘廢或永不能復原之狀態，如是則依該狀態開立勞工保險殘廢診
        斷書。反之，若病患之狀態僅是暫時現象，則並不符合永久殘廢或永不能復
        原之狀態之要件，自不得請領殘廢給付。如其後不論是否因同一傷病致身體
        之殘廢程度有加重時，自可依勞工保險條例相關規定辦理。
    4.再按癌症是一種疾病，並非罹患癌症即是構成殘廢，必須癌症經治療療程結束
      ，其病灶穩定（即症狀固定）並獲得有效控制或緩解（即再行治療仍不能期待
      其治療效果之狀態），且經醫師診斷身體具有永久殘廢或永不能復原之障害，
      始可認定為勞工保險條例第五十三條規定之殘廢。又癌症為一種細胞不正常成
      長之病變，其雖非一朝一夕所可導致，然其發病後有可能數十天內旋即死亡，
      亦有可能拖過一年、五年或十年者才死亡。對於發病不久連前述主要治療療程
      都未完成即死亡者，因病灶（即症狀）尚未穩定，根本不符合「症狀固定」之
      要件，亦不符合「治療終止」之要件，即無法認定為「殘廢」，其當然更不可
      能如一般常人再過成殘後之社會生活活動之可能，所以也根本不符合殘廢給付
      之目的。一般癌症之治療結束後，至少須追蹤五年，活過五年才算治癒，不過
      臨床上常常在治療後二年內復發。如果係非轉移性之癌症，以治癒疾病為目標
      ，如果係轉移性癌症，則以緩解症狀為目標，換言之，癌症之治療效果係以治
      癒疾病或控制（即緩解）疾病症狀，學理上並不是以是否具有實質療效為區別
      之基準。一般癌症常見之治療方式，除手術治療外，常輔以化學治療或放射治
      療，其中化學治療之基本療程大約二至三個月，而放射線治療之基本療程約需
      二個月，故癌症患者並非做完手術後，即可判斷其身體機能是否構成殘廢，而
      是必須癌症經治療療程結束，其病灶穩定並獲得有效控制或緩解，且經醫師診
      斷身體具有永久殘廢或永不能復原之障害，始可認定為勞工保險條例第五十三
      條規定之殘廢。
    5.本件被保險人所患癌症，其整體治療療程尚未完成，且其病灶尚未穩定，不符
      合治療終止之要件。又被保險人陳麗美罹患右側乳癌合併骨轉移及左側大腿骨
      骨折，據財團法人私立高雄醫學大學附設中和紀念醫院分別於九十年七月十四
      日及同年月十六日出具九十年七月十三日之勞工保險殘廢診斷書略載「病人因
      右側乳癌合併骨轉移於九十年一月二十三日開始第一次化學治療，九十年二月
      九日開始第二次化學治療，另於九十年六月十四日開始第二次放射線治療；左
      股骨病理性骨折，經施以左肢骨骨折開放復位與內固定後改以門診治療。」，
      其左側大腿骨骨折部分造成肢體活動受限，被告依殘廢給付標準表第一四三項
      第十一等級給付殘廢給付自無疑義。但其乳癌部分仍在接受化療、賀爾蒙治療
      及局部放射治療，與前述醫理其癌症之治療療程顯然並未結束，更遑論其病情
      穩定之程度，故被告及勞工保險監理委員會之專科醫師，依其專業判斷認其症
      狀未固定，並不違反醫學專業上之經驗法則。
    理      由
一、本件原告經合法通知，未於言詞辯論期日到場，核無行政訴訟法第二百十八條準
    用民事訴訟法第三百八十六條所列各款情形，爰依被告之聲請，由其一造辯論而
    為判決，合先敘明。
二、按「被保險人因普通傷害或罹患普通疾病，經治療終止後，如身體遺存障害，適
    合殘廢給付標準表規定之項目，並經保險人自設或特約醫院診斷為永久殘廢者，
    得按其平均月投保薪資，依同表規定之殘廢等級及給付標準，一次請領殘廢補助
    費，殘廢給付標準表如附表二。被保險人領取普通傷病給付期滿，或其所患普通
    傷病經治療一年以上尚未痊癒，如身體遺存障害，適合殘廢給付標準表規定之項
    目，並經保險人自設或特約醫院診斷為永不能復原者，得比照前項規定辦理。」
    ，勞工保險條例第五十三條定有明文。又勞工保險殘廢給付標準表「下肢」系列
    第一四三障害項目規定「一下肢三大關節中，有一大關節遺存顯著運動障害者。
    」為第十一等級殘廢，給付標準一六０日。
三、本件原告甲○○之配偶（原告乙○○、丙○○之母）即安順電子股份有限公司被
    保險人陳麗美因罹患右側乳癌合併骨轉移及左側大腿骨骨折，於九十年七月二十
    七日檢據申請普通疾病殘廢給付等情，有財團法人私立高雄醫學大學附設中和紀
    念醫院勞工保險殘廢診斷書、勞工保險給付申請書（兼給付收據）、核定通知書
    等影本附於原處分卷可稽。原告雖主張陳麗美乳癌併骨轉移部分已符合治療終止
    之要件云云，惟查該部分陳麗美於九十年一月二十三日開始接受第一次化學治療
    ，迄九十年七月十六日止仍接受放射線及賀爾蒙治療中，此觀財團法人私立高雄
    醫學大學附設中和紀念醫院勞工保險殘廢診斷書即明，以癌症而言，依勞工保險
    條例施行細則第七十七條規定「本條例第五十三條第一項及第五十四條第一項所
    稱治療終止，指被保險人罹患之傷病，經治療後，症狀固定，再行治療仍不能期
    待其治療效果之狀態。」，所謂治療終止顯係指經治療療程結束，其病灶穩定並
    獲得有效控制或緩解，並經醫師診斷身體具有永久殘廢或永不能復原之障害，始
    符合勞工保險條例第五十三條規定之『殘廢』情形。本件被保險人陳麗美既尚接
    受化學治療及放射線治療中，療程尚在持續中，其症狀尚未固定，即非再行治療
    仍不能期待其治療效果之狀態，是其病灶並非穩定，未達有效控制或緩解之情形
    ，可以確定，則被告以其不符治療終止之要件，而認定陳麗美該部分並未成殘，
    即非無據。從而被告就陳麗美乳癌併骨轉移部分所為否准申領普通傷病殘廢給付
    之申請，揆諸首揭法條規定，並無違誤，訴願決定予以維持，亦無不合，原告之
    訴難認有理由，自應予以駁回。
據上論結，本件原告之訴為無理由，爰依行政訴訟法第一百零四條、第二百十八條、
第九十八條第三項前段、民事訴訟法第三百八十五條第一項前段、第八十五條第一項
前段，判決如主文。
中      華      民      國    九十二    年      九      月      四      日
                            臺 北 高 等 行 政 法 院  第 四 庭
                                           審 判 長  法    官  鄭忠仁
                                                     法    官  楊莉莉
                                                     法    官  林育如
右為正本係照原本作成。
如不服本判決，應於送達後二十日內，向本院提出上訴狀並表明上訴理由，如於本判
決宣示後送達前提起上訴者，應於判決送達後二十日內補提上訴理由書（須按他造人
數附繕本）。
中      華      民      國    九十二    年      九      月      四      日
                                                     書 記 官  林如冰


司法院資訊處製作；財團法人民間司法改革基金會備份。
